最高法院刑事判決　　　　　　　　　　　　　　　九十一年度台上字第一六五六號
　　上訴人　乙　○
　　　　　　甲○○
　　　　　　丙○○
右上訴人等因偽造有價證券等罪案件，不服台灣高等法院中華民國九十年十一月二十
九日第二審判決（八十九年度上訴字第三０一二號，起訴案號：台灣台北地方法院檢
察署八十七年度偵字第一七五九一、二六二四三號、八十八年度偵字第二六四、五四
九三、六０七二號），提起上訴，本院判決如左：
    主  文
原判決關於乙○、甲○○部分撤銷，發回台灣高等法院。
其他上訴駁回。
    理  由
一、發回部分：
本件原判決認定：(一)上訴人甲○○、乙○，與黃博謙（原名黃俊生，未經起訴）及自
稱「徐建新」之不詳真實姓名男子，共同意圖為自己不法之所有及得財產上不法之利
益，並以之為常業之犯意，推由甲○○、乙○向台北市○○○路○段「好家園海鮮樓
餐廳」負責人關林滔洽談承接該餐廳業務，致關林滔陷於錯誤，於民國八十七年四月
二十日簽約，同意將該餐廳讓予甲○○等人經營。旋於同年五月八日以「新好家園中
式餐廳」名稱重新開業，「徐建新」並以不詳方式取得李慶順之國民身分證影本、印
章及統一發票專用章，轉交不知情之會計楊寶珠向台北市稅捐稽徵處中南分處申報李
慶順為餐廳負責人及申領統一發票，足以生損害於李慶順及稅捐機關對於統一發票管
理之正確性。復由黃博謙說服林明鋒在中國信託商業銀行儲蓄部開戶領取支票，連同
印章交予黃博謙，自同年五月八日起至七月八日止，由甲○○以「葉志文」名義與廠
商接洽，在契約書、出（定）貨單等偽造「葉志文」或「葉」之簽名，表示簽約或收
受貨物，向原判決附表一編號一至十一所示之廠商詐購貨品，足以生損害於「葉志文
」及各該廠商。甲○○、乙○並藉詞支票不敷使用，向不知情之楊寶珠借用支票以支
付貨款；又印製餐廳抵用券售賣。迨同年六月下旬開始退票，甲○○乃簽立質押書，
將詐得之電腦等機具設備交予乙○存放在桃園縣龜山鄉○○○街九十二號二樓，要求
廠商交付原貨品六至八成之款項始得搬回，另積欠關林滔之租金新台幣（下同）一百
萬元及廠商之貨款，亦未支付。(二)甲○○基於同前常業詐欺之犯意，委託黃勳偉購買
行動電話二支，總價二萬二千元，除支付現款二千元外，另向楊寶珠借得面額二萬元
之支票支付。屆期，甲○○未將款項存入楊寶珠之帳戶，致支票不獲付款，詳如原判
決附表一編號十二所示。甲○○復與自稱「陳俊源」之不詳真實姓名男子基於犯意聯
絡，在台北市○○○路○段三一一號二樓之八以「亞博美國際有限公司」等名義向廠
商詐購數位式復合機等物品，詳如原判決附表一編號十三、十四所示。甲○○又經上
訴人丙○○介紹，由自稱「陳金坤」之不詳真實姓名者提供支票及印章供其使用，約
定每簽發一張支票代價五千元，詐得之貨品由丙○○以半價收購。甲○○又於八十八
年二月二十日向王簡玉卿承租台北市○○○路○段七十七巷六號房屋，盜蓋「陳金坤
」之支票印鑑章及偽造其簽名於租賃契約書上；復於同月二十四日以「陳金坤」名義
向新新人類企業股份有限公司（下稱新新人類公司）詐購三萬四千六百元之飲料，而
於送貨單上偽簽「陳金坤」姓名，表示收到貨品，足以生損害於陳金坤、王簡玉卿及
新新人類公司等情。因而撤銷第一審關於甲○○、乙○部分之判決，改判仍論處甲○
○、乙○共同常業詐欺（乙○為累犯）罪刑。固非無見。
惟查：(一)原判決理由謂乙○與甲○○等人假借經營餐廳之名，騙取他人餐廳經營權以
遂行詐騙廠商財物之實，均犯刑法第三百四十條之常業詐欺罪，雖其行為之一部發生
於八十八年二月三日刑法第三百四十條修正公布前，但共犯甲○○行為終了之時係在
八十八年二月二十四日，已在該法條修正公布之後，自應適用修正後之新法（見原判
決第二十一面第八行至第十五行）。但依原判決事實一記載，乙○與甲○○等人於八
十七年四月間向關林淊騙取「好家園海鮮樓餐廳」經營權後，同年七月八日即結束營
業；而其假借經營餐廳之名，向原判決附表一編號一至十一所示廠商訛詐財物之最後
時間為同年五月間。倘原判決所為之認定無訛，則乙○之犯罪行為似在八十八年二月
三日刑法第三百四十條修正公布以前。至原判決事實二、三所載之犯行，則係甲○○
、丙○○或自稱「陳俊源」者，或丙○○與綽號「阿南」、「小陳」等人共犯，原判
決並未認定乙○亦共同參與該部分之犯行，理由內復謂乙○就附表一編號一至十一所
示之犯行，與甲○○、徐建新、黃博謙等人有犯意聯絡及行為分擔（見原判決第二十
一面第十五行至第十六行），不及於其餘部分。乃原判決逕以甲○○犯罪行為終了之
時點，為認定乙○行為終了之基準，遽依修正公布後之刑法第三百四十條規定論處罪
刑，不但有判決所載理由矛盾之違誤，併有適用法則不當之可議。(二)原判決認定甲○
○冒用「陳金坤」名義向王簡玉卿承租房屋，盜蓋「陳金坤」印章及偽造其簽名於租
賃契約書上；又以「陳金坤」名義向新新人類公司詐購飲料，並於送貨單上偽簽「陳
金坤」姓名，表示收到貨品，足以生損害於陳金坤、王簡玉卿及新新人類公司等情。
如果屬實，則甲○○於常業詐欺外，在方法結果上似又牽連觸犯行使偽造私文書、盜
用印章及偽造署押等罪。但原判決對於該有裁判上一罪關係之部分，未依法論處，於
理由內說明，同有違誤。又沒收為從刑，除有特別規定外，應附隨於主刑而宣告。原
判決既未論甲○○以刑法第二百十七條之偽造署押罪，猶適用刑法第二百十九條規定
，諭知房屋租賃契約書及新新人類公司出貨單上偽造之「陳金坤」署押沒收，於法亦
屬有違。再，原判決事實欄認定甲○○簽發「陳金坤」名義之支票，支付王簡玉卿之
租金及新新人類公司之貨款，理由內並謂甲○○確有使用丙○○交付之支票（即「陳
金坤」名義之支票）實施詐欺之犯行（見原判決第十八頁第十五行），復謂扣案之陳
金坤支票等物，不能證明係供本件犯罪所用之物，亦非違禁物，不得宣告沒收（見原
判決第二十六面第五行至第六行），其事實之認定及理由之論敘，前後齟齬，併嫌欠
洽。乙○、甲○○上訴意旨指摘原判決違背法令，尚非全無理由，應認此部分之原判
決有撤銷發回更審之原因。至原判決關於乙○、甲○○不另為無罪諭知之部分，基於
審判不可分原則，應併予發回。
二、駁回部分：
按刑事訴訟法第三百七十七條規定，上訴於第三審法院，非以判決違背法令為理由，
不得為之。是提起第三審上訴，應以原判決違背法令為理由，係屬法定要件。如果上
訴理由狀並未依據卷內訴訟資料，具體指摘原判決不適用何種法則或如何適用不當，
或所指摘原判決違法情事，顯與法律規定得為第三審上訴理由之違法情形，不相適合
時，均應認其上訴為違背法律上之程式，予以駁回。本件原判決撤銷第一審關於上訴
人丙○○部分之判決，改判仍論處丙○○共同連續意圖供行使之用，而偽造有價證券
罪刑。已敘明丙○○基於概括犯意，於八十七年九月間，以每張三萬元之代價，向綽
號「阿南」之不詳姓名者購買貼有自己照片之偽造「劉世明」國民身分證，再利用不
不詳姓名者偽刻「劉世明」印章，於同年十月二十一日至花蓮區中小企業銀行永和分
行，以「劉世明」名義偽造開戶申請單及印鑑卡，並偽造其簽名及蓋用偽印文，持以
申請乙存帳戶使用。約一個半月後，「阿南」又偽造「吳光」國民身分證，利用不詳
姓名者偽刻「吳光」印章，再由丙○○於八十八年一月二十二日至匯通商業銀行儲蓄
部，以「吳光」名義偽造支票存款開戶申請書暨往來約定書、印鑑卡，並偽造其簽名
及加蓋偽印文，申請開戶領取空白支票。同年二月十二日，丙○○又持偽造之「吳光
」國民身分證及另一偽刻之印章，至萬泰商業銀行偽造「吳光」名義之支票存款開戶
申請暨約定書，並偽造其簽名及加蓋偽印文，向該銀行申領空白支票，足以生損害於
各該銀行、「劉世明」及「吳光」。丙○○旋連續意圖供行使之用，蓋用偽造之「吳
光」印章，以其名義偽造支票使用，並將請領之空白支票連同印章，以每張二、三千
元不等之代價售賣有共同犯意聯絡之「小陳」等人簽發行使，詳如原判決附表三所示
。又丙○○明知「陳金坤」名義之彰化商業銀行儲蓄部甲存帳戶支票係問題支票，仍
介紹有犯意聯絡之甲○○，以每張五千元之代價購買（連同印章），作為行詐之用等
情。係依憑丙○○及共同被告甲○○之供述，並綜合扣案之偽造「劉世明」、「吳光
」國民身分證及印章，花蓮區中小企業銀行永和分行、匯通商業銀行及萬泰商業銀行
開戶資料、往來明細、退票紀錄，暨台北市內湖區戶政事務所函、台北市萬華區第一
戶政事務所函等全部卷證資料，為其所憑之證據及認定之理由。復以丙○○否認犯罪
所持之辯解為不足採，於理由內說明及指駁綦詳。所為論敘，俱有卷存證據資料可資
覆按，從形式上觀察，並無違背法令之情形存在。丙○○上訴意旨，對於原判決依憑
證據所為事實之認定，究竟如何違背法令，未引用卷內資料具體指摘；僅漫稱原判決
單憑其自白為有罪之證據，而未調查其他必要之證據云云，純屬空泛之言，殊難據以
辨認原判決已具備違背法令之形式。再，「陳金坤」、「劉世明」及「吳光」等人經
第一審法院傳喚無著，復命警方追查未果。但「陳金坤」名義之支票係以相當時間培
養信用之問題支票；「劉世明」、「吳光」名義之帳戶則係丙○○以偽造之國民身分
證申請開設，領取支票使用或售賣，原判決已論斷明灼（見原判決第十七面第十五行
至第十八面第五行、第二十面第七行至第十二行）。原審不再傳喚「陳金坤」等人作
無益之調查，亦與應調查之證據而未予調查之違法情形，核不相當。丙○○上訴意旨
指摘之各節，均與法律規定得為第三審上訴理由之違法情形，不相適合，其上訴違背
法律上之程式，應予駁回。
據上論結，應依刑事訴訟法第三百九十七條、第四百零一條、第三百九十五條前段，
判決如主文。
中      華      民      國    九十一    年      三      月    二十八    日
                              最高法院刑事第四庭
                                  審判長法官  紀  俊  乾
                                        法官  黃  正  興
                                        法官  劉  介  民
                                        法官  陳  東  誥
                                        法官  張  春  福
      右正本證明與原本無異
                                              書  記  官
中      華      民      國    九十一    年      四      月      一      日
